臺灣臺北地方法院民事判決　　　　　　 100年度訴字第2129號
原　　　告　江金焰
訴訟代理人　劉淑琴律師
被　　　告　許尚玖
訴訟代理人　蘇家宏律師
複代理人　　劉志忠律師
　　　　　　黃修
上列當事人間遷讓房屋等事件，本院於民國100 年10月12日言詞
辯論終結，判決如下：
    主      文
原告之訴及假執行之聲請均駁回。
訴訟費用由原告負擔。
    事實及理由
一、原告主張：伊為座落臺北市○○區○○段六小段1803建號房
    屋，即門牌號碼臺北市○○區○○街131巷6之3號4樓房屋（
    下稱系爭房屋）所有權人，前將系爭房屋提供予三名子女無
    償居住，現因子女全部均已遷離該址，伊欲收回該屋自用，
    惟遭被告即長子江浚弘之配偶無權占有，前依所有權人之物
    上請求權，請求被告遷讓房屋，詎未獲被告置理。伊購買系
    爭房屋與三名子女居住使用，非單獨供長子居住，亦非提供
    被告無償使用，此觀被告婚前與長子同居於伊所有廈門街13
    2號4樓房屋，尚有其餘子女同住即知，且被告與伊長子係秘
    密公證，已徵兩造關係不睦，當無承諾被告贈與不動產或無
    償居住之可能，僅因伊次子終於退伍並學成歸國，思量其工
    作生活等均須較大空間，伊於85年間購入坪數較大之系爭房
    屋，仍由三名子女共同居住，被告隨長子同行入住，開始無
    權占有系爭房屋之事實，嗣雙方爭吵不休，長子及其餘子女
    無以忍受，先後遷出自行外宿，伊出借系爭房屋之使用目的
    即屬完成，自得請求返還借貸物。退步言之，縱兩造成立使
    用借貸，惟伊目前背負債務新臺幣（下同）300萬元，有收
    回處分以清償債務之必要，自得依民法第472條第1款規定，
    向被告終止使用借貸契約暨請求返還借貸物。又被告身為伊
    之媳婦，竟多次出言不遜挑撥離間，誣指伊欲陷其生活困頓
    請其搬遷，等同精神暴力為由，向鈞院聲請核發暫時保護令
    獲准，禁止伊對系爭房屋為處分行為，經伊對此提起抗告及
    再抗告，獲臺灣高等法院（下稱高等法院）廢棄發回，終經
    鈞院以100年8月30日100年度暫家護抗更字第1號裁定駁回原
    審之聲請，是被告所持之系爭保護令，已失其所效，伊非不
    得提起本訴等語。並聲明：(一)被告應將系爭房屋騰空並遷讓
    返還予原告。(二)願供擔保請准宣告假執行。
二、被告則以：伊為原告之長媳，婚前即與配偶江浚弘同居於原
    告名下之廈門街132號4樓房屋，經江浚弘一再表示，原告於
    倆人婚後將贈與房屋予江浚弘作為新婚之禮，雙方是於81年
    10月7日公證結婚，惟原告並未實現諾言，是於85年3月購入
    系爭房屋時，即允諾系爭房屋與夫妻居住以供樂業，伊爰與
    江浚弘入住及遷入戶籍，原告並將戶籍自該屋遷出，以表供
    夫妻無償居住使用之意，可徵原告與伊等成立使用借貸契約
    ，且屬未定期限者，至少應以伊之婚姻關係，為使用目的，
    目的使用完畢之前，原告不得請求返還。目前，伊與配偶之
    婚姻關係仍存續中，且育有一未成年子同住該屋，江浚弘負
    有同居義務竟不履行，亦不因此消滅同居義務及婚姻關係，
    兩造間就系爭房屋之未定期限使用借貸，難謂使用目的業已
    達成。再者，原告名下尚有其他不動產，並以經營銀樓業為
    生，財力甚佳，並無將系爭房屋收回自用之必要，不得依民
    法第472條第1款主張貸與人之終止契約權，片面終止借貸契
    約、請求返還借貸物，否則即有權利濫用之嫌。據上，伊占
    有系爭房屋具合法占有權源，非屬無權占有，不負返還系爭
    房屋責任。伊之婚姻雖不順利，惟考量尚有一子並未成年，
    希冀維持婚姻關係，與丈夫履行同居義務，然伊之丈夫前向
    鈞院訴請裁判離婚，經鈞院於99年11月18日作成98年度婚字
    第689號民事判決駁回其訴，原告隨即於100年3月9日以存證
    信函請伊搬遷，藉此對伊施壓阻礙夫妻履行同居義務，達成
    夫家訴請離婚之目的，已令伊身心俱疲、窮於應付，伊不得
    已向鈞院聲請核發保護令，取得鈞院100 年度暫家護字第73
    號暫時保護令，主文意旨為原告不得就系爭房屋及座落基地
    為任何處分，亦不得為出租、出借、設定負擔等有礙於被告
    使用系爭房地之行為，原告提出本件訴訟，實與前揭保護令
    之意旨目的相違等語，資為抗辯。並聲明：原告之訴駁回。
三、兩造不爭執事項：
(一)、原告於85年2月16日購買系爭座落臺北市○○區○○段六小
    段1803建號房屋，即門牌號碼臺北市○○區○○街131巷6之
    3號4樓房屋一戶，並於85年3月12日登記為所有權人，有建
    物登記第一類謄本在卷可考。（見本院臺北簡易庭100年度
    司北調字第360號卷，下稱北調卷，第4頁）
(二)、被告前於81年10月7 日與江浚弘結婚，為原告之長媳，原告
    購買系爭房地後，被告即與江浚弘遷入系爭房屋，雙方於85
    年3 月26日辦妥遷移戶籍至該址，並以江浚弘為戶長，此有
    戶籍謄本在卷可考。（見本院卷第30頁）
(三)、被告之配偶江浚弘曾向本院訴請裁判離婚，經本院以99年11
    月18日作成98年度婚字第689 號民事判決，駁回江浚弘之請
    求，目前婚姻關係仍存續中，有前揭民事判決影本在卷可按
    。（見本院卷第31頁）
(四)、被告前向本院聲請核發保護令，經本院作成100年3月25日10
    0年度暫家護字第73號暫時保護令，原告為此提起抗告，先
    經高等法院100年5月31日100年度暫家護抗字第7號裁定駁回
    抗告，原告對此再抗告，嗣經高等法院100年7月12日100年
    度非抗字第100號裁定廢棄原裁定，終經本院以100年8月30
    日100年度暫家護抗更字第1號裁定駁回原審之聲請，此有前
    開保護令、民事裁定影本在卷可考。（見本院卷第34、35、
    110、147頁）
四、兩造爭執之事項：
(一)、兩造間是否成立借貸契約？
(二)、借貸關係使用目的是否完畢？
(三)、原告請求被告返還房屋，是否有理？
    茲分述如下：
(一)、兩造間是否成立借貸契約？
 1、按稱使用借貸者，謂當事人一方以物交付他方，而約定他方
    於無償使用後返還其物之契約，民法第464條定有明文；當
    事人主張有利於己之事實者，就其事實有舉證之責任。但法
    律別有規定，或依其情形顯失公平者，不在此限，民事訴訟
    法第277條復有明文。本件原告為系爭房屋所有權人，依民
    法上物上請求權之法律關係，請求無權占有之被告遷讓房屋
    ，被告就原告之所有權不爭執，惟以兩造間成立使用借貸，
    其非無權占有等語置辯，揆以前揭條文意旨，被告應就其主
    張有利於己之事實，負舉證責任，合先陳明。
 2、被告抗辯：兩造間就系爭房屋成立使用借貸契約等語；惟為
    原告所否認。經查：被告於81年10月7日與江浚弘結婚，二
    人原住臺北縣淡水鎮○○里○○街152巷30之2號房屋，嗣於
    84年8月2日產下一子江昱翰，三人再於85年3月間一同遷入
    系爭房屋，並於同年月26日辦妥遷徙戶籍至該址，原戶長即
    原告於85年5月8日遷出，變更戶長為江浚弘，此有戶籍謄本
    在卷可稽（見本院卷第30頁），則被告以系爭房屋為原告提
    供其子江浚弘成婚育子之用，被告為江浚弘之配偶，為履行
    夫妻同居義務，並徵得原告之同意，入住暨遷徙戶籍至該屋
    ，核上開之情節與本國民情，堪稱相符。原告雖主張：被告
    夫妻係私下公證，並無見證倆人婚約，兩輩間相處不愉，亦
    未同意被告搬入，當無就系爭房屋與之成立使用借貸可能云
    云；惟按當事人互相表示意思一致者，無論其為明示或默示
    ，契約即為成立。民法第153條復有明文。所謂默示之意思
    表示，係指依表意人之舉動或其他情事，足以間接推知其效
    果意思者而言，若單純之沉默，則除有特別情事，依社會觀
    念可認為一定意思表示者外，不得謂為默示之意思表示。最
    高法院29年上字第762號判例要旨參照。查原告於85年2月16
    日購入系爭房屋，於85年3月12日登記為所有權人，並自立
    為該屋之戶長，此有建物登記第一類謄本及前揭戶籍謄本在
    卷可按（見北調卷第4頁、本院卷第30頁），而被告等遷入
    之時，早已完成終身大事，並育有一子，渠等所為之遷徙戶
    籍，更須徵得戶長即原告之同意，協助辦理戶籍登記，可證
    原告當時已知被告已成為其長媳並育有一子，果如原告所言
    兩造確有相處不愉、氣氛不佳等情，惟其仍同意被告遷入戶
    籍，衡情更應係考量子媳已有婚姻關係，復斟酌自身之經濟
    能力，始同意提供渠等安居樂業之場所，即系爭房屋與被告
    等居住生活，則原告辯稱從未同意被告遷入，其就系爭房屋
    未與被告成立使用借貸契約等語，已不可採。再者，原告是
    否尚有將系爭房屋借貸與其他子女同住，已與兩造是否成立
    使用借貸無涉，本院茲不贅述。從而，被告抗辯兩造間有使
    用借貸之法律關係存在，即屬有據。
(二)、借貸關係使用目的是否完畢？
 1、借用人應於契約所定期限屆滿時，返還借用物；未定期限者
    ，應於依借貸之目的使用完畢時返還之。但經過相當時期，
    可推定借用人已使用完畢者，貸與人亦得為返還之請求。借
    貸未定期限，亦不能依借貸之目的而定其期限者，貸與人得
    隨時請求返還借用物。民法第470條。又所謂「依借貸之目
    的使用完畢時」，係指借用人因達成某目的而向出借人借用
    其物，嗣後其目的已因而達成，無須再繼續使用者而言。如
    借用人之目的有繼續性，借用物一經返還，即妨害借用人目
    的之繼續時，即難謂借貸目的已經完畢。借用房屋供居住之
    用，法院應就借用目的、經過期間及借用人之經濟狀況、目
    前有無再使用該房屋之必要等一切情狀加以審酌，以定其使
    用目的是否已完畢（最高法院85年度臺上字第1952號、86年
    度臺上字第2552號裁判意旨足參）。
 2、被告復稱：本件目的使用尚未完畢，原告不得請求返還等語
    ；惟為原告所否認。經查：兩造所成立之使用借貸契約，未
    言明使用期限，屬未定期限者，核原告同意將系爭房屋貸與
    被告，係基於被告與其子江浚弘之婚姻關係，甚或係基於提
    供孫子成長之居住環境，而同意被告、江浚弘及江昱翰無償
    居住使用系爭房屋，其借貸之目的，無非在於使被告與丈夫
    有共同居住之處所，而得經營夫妻關係、教育幼子，履行同
    居及扶養之義務，則系爭使用借貸契約之使用期限，當憑婚
    姻關係之存續期間，甚或江浚弘至有自立能力之期限而定，
    其使用目的是否達成，至少應視雙方之婚姻關係是否終結，
    或江浚弘是否業已成年。次查，江浚弘曾向本院訴請裁判離
    婚，本院以99年11月18日作成98年度婚字第689 號民事判決
    駁回其訴，復觀前揭戶籍謄本亦無雙方離婚之註記，其子江
    昱翰年僅16歲，有前揭民事判決影本及戶謄在卷可稽（見本
    院卷第30、31頁），可證被告與江浚弘之婚姻關係，仍為有
    效存續，夫妻應盡同居義務，才得繼續經營婚姻，被告居住
    使用系爭房屋，乃維護其婚姻關係所必要，不論江浚弘是否
    遷出另住，均不消滅夫妻間之同居義務，況且，被告與江浚
    弘雖然時逢感情不睦，江浚弘時常外宿不歸，惟雙方婚姻關
    係仍然存在，且非無回復之望，而江浚弘仍設籍於此，縱其
    另行租屋在外屬實，惟是否係基於主觀上永久居住，而有廢
    棄系爭房屋為其住所之意思，均未見原告舉證為佐，自難為
    不利於被告之認定，本院復審酌雙方尚有一未成年子江昱翰
    同住該屋，正迨被告與江浚弘同負扶養義務，惟須以渠等有
    共同居住之場所為前提，衡盱上開等情，難認本件使用目的
    業已完畢，被告仍得繼續居住使用系爭房屋，原告尚不得遽
    以請求被告返還系爭房屋甚明。
 3、原告雖以：伊背負巨額債務，自得依民法第472條第1款規定
    主張終止契約，請求返還系爭房屋等語。惟原告就此部分之
    事實，未據提出欠款及無力清償之證明，本院已難遽信為真
    ，又被告抗辯原告財力甚佳，尚有座落於苗栗縣大湖鄉○○
    段794地號土地及其上173建號建物，屬位處繁華地段之不動
    產，並據被告提出土地、建物登記第二類謄本載明屬原告所
    有在案可稽（見本院卷第36頁及其反面），則原告上開之主
    張，洵屬無據甚明，其依前揭規定主張終止系爭使用借貸契
    約，請求被告返還房屋，亦屬無理。
(三)、原告請求被告返還房屋，是否有理？
    按所有人對於無權占有或侵奪其所有物者，得請求返還之。
    對於妨害其所有權者，得請求除去之。有妨害其所有權之虞
    者，得請求防止之。民法第767條固有明文。惟本件被告占
    有使用系爭房屋，乃本於與原告間之未定期限之無償使用借
    貸關係，因原告借用之目的尚未完畢，被告仍有繼續使用系
    爭房屋之權利，並非無權占有，與民法第767條之規定不符
    ，原告援引訴請被告遷讓交還系爭房屋，即屬無據。
五、綜上所述，兩造間就系爭房屋，成立未定期限之無償使用借
    貸關係，因原告借貸房屋使用之目的尚未完畢，被告仍得有
    權繼續居住使用系爭房屋。從而，原告主張被告無權占有系
    爭房屋，並訴請被告遷讓交還系爭房屋，洵屬無據，為無理
    由，應予駁回。原告既受敗訴判決，其假執行之聲請即失所
    依據，應併予駁回。
六、兩造其餘之攻擊或防禦方法及未經援用之證據，經本院斟酌
    後，認為均不足以影響本判決之結果，自無逐一詳予論駁之
    必要，併此敘明。
七、訴訟費用負擔之依據：民事訴訟法第78條。
中    華    民    國   100    年    11    月    9     日
                  民事第五庭    法  官  鄧德倩
以上正本係照原本作成
如對本判決上訴，須於判決送達後20日內向本院提出上訴狀。如
委任律師提起上訴者，應一併繳納上訴審裁判費。
中    華    民    國   100    年    11    月    10    日
                                書記官  李彥勳